【裁判字號】    93,建,303
【裁判日期】    950331
【裁判案由】    給付承攬報酬
【裁判全文】
臺灣臺北地方法院民事判決               93年度建字第303號
原      告  久玖視訊工程有限公司
法定代理人  丙○○
訴訟代理人  曾國龍律師
被      告  聯辰科技工程股份有限公司
法定代理人  乙○○
訴訟代理人  盧國勳律師
複代  理人  蔡行志律師
上列當事人間給付承攬報酬事件，本院於中華民國95年3月13日
言詞辯論終結，判決如下：
    主  文
被告應給付原告新臺幣伍拾萬陸仟伍佰拾捌元，及自民國九
十三年十一月二十五日起至清償日止，按年息百分之五計算之利
息。
原告其餘之訴駁回。
訴訟費用由被告負擔十分之三，餘由原告負擔。
本判決第一項於原告以新臺幣壹拾捌萬元供擔保後，得假執行；
但被告如於執行標的物拍定、變賣前，以新臺幣伍拾萬陸仟伍
佰拾捌元為原告預供擔保後，得免為假執行。
原告其餘假執行之聲請駁回。
    事實及理由
一、原告主張：被告前於民國90年間先後將「台固（即台灣固網
    ）二期光纜、銅纜佈放施作工程」、「台固中山區維運光纜
    、銅纜佈放工程」、「台灣大哥大佈放光纜」、「東電工程
    佈放銅纜工程」、「台固工程之待料及相片」、「台固工程
    觀天下及各圖號工程」等諸多工程（以下稱系爭工程等）交
    付伊承攬施作，伊施作完成後，陸續請款。被告於91年10間
    即就伊請款事宜逐一進行審查確認，最後於91年10月17日於
    被告公司召開會議，會議結論確認伊施作項目、金額及明細
    ，惟伊迄今仍有新臺幣（下同）1,561,324元之工程款未受
    償，另被告於93年1月23日及93年1月15日給付伊之工程款中
    片面扣款37,800元及67,302元，亦應併給付之，總計被告尚
    應給付伊工程款1,666,426元等情，爰本於承攬契約法律關
    係，求為命被告如數給付，及加計自訴狀繕本送達翌日起至
    清償日止之法定遲延利息之判決。並聲明：(一)被告應給付原
    告1,666,426元，及自起訴狀繕本送達翌日即93年11月25日
    起至清償日止，按年息5%計算之利息。(二)原告願供擔保，請
    准宣告假執行。
二、被告則以：伊並未於91年10月17日會議審查確認核定原告得
    請求之承攬報酬金額，經核對後，伊對原告請求項目中之NA
    325/BB2076、MR281/BC2110、MR283/BC2104、MR052/BC3033
    、台哥大-北宜/CB2000、NO.31MA009等，金額分別為9,640
    元、1,493元、7,506元、5,330元、8,724元、5,254元，及
    工程重複扣款37,800元無意見，惟其餘部分有下述爭議：(一)
    附表編號一之「MR191」及」「MR267」為同一工程專案，依
    業主實際驗收數量核算之工程款應為29,204元。(二)附表編號
    二「MA009」請求拆纜工程費用4,523元，惟該工程係由其他
    承包商逵星科技股份有限公司（以下稱逵星公司）所承作，
    且原告亦未就該拆纜退料以證明有施作事實，須扣回已付70
    ％工程款8,444元。(三)附表編號三「MR242」、「FN0000000
    」、「NA305」、「MR191二次」及「MR287二次」：原告所
    提出之報表均無伊人員驗數或簽核，且無法證明被告有承作
    工程之事實。(四)附表編號四4、5月維運工程，兩造間並無承
    攬關係，退萬步而言，若以原告所提與事實不符之資料，仍
    認得以請領其主張之工程款791,192元，然承攬報酬請求權
    之消滅時效為2年，原告於91年7月23日及91年7月31日提出
    請款，至提出本件訴訟，已超過二年期間，亦應罹於時效。
    (五)附表編號五東森工程GA1008、GA1005、GA1009：依照原告
    已請款70％工程款之請款報表計算之尾款金額，與原告之請
    款金額不符，且因被告未配合修繕及查驗，依合約已無法再
    請領尾款。(六)附表編號六之六區相片，乃伊商請原告幫忙拍
    攝照片，後因原告欲請求拍照費用，雖事前未有議定金額，
    但考量原告拍攝照片之工作非施工性質，請款金額實不合理
    ，伊願以3人每人每天1,600元計算5日，核給24,000元。(七)
    附表編號七待料（即所謂代購料）部分：原告無法提出經伊
    人員簽核之入出庫單據，自無法證明代購料之事實。(八)附表
    編號八「MA051」京華城工程部分：依業主驗收核算工程數
    量只有260米，但原告所申報數量除260米外，多報815米，
    此部分溢報工程數量自應予扣除。(九)附表編號九觀天下工程
    ：業主觀天下有線電視因故終止，依兩造合約六(四)(4)之約定
    ，並未經電測驗收，付款條件仍未成就，且原告未負擔保固
    責任，自不得再請領尾款。(十)扣款67,302元是因溢領物料未
    辦理繳回之扣款，原告於工程施作期間之領退數量，於請領
    70％時還未能統計，需待業主完驗後才能結算用料。故經結
    算後，其物料溢領已無法由原施作工程款項中扣得，故扣於
    台固工程尾款。綜上，原告請求之金額並無理由等語，資為
    抗辯。並答辯聲明：(一)原告之訴及假執行聲請均駁回。(二)如
    受不利判決，願供擔保，請准宣告免為假執行。
三、查本件原告前承攬被告系爭工程等關於工程項目NA325/BB20
    76、MR281/BC2110、MR283/BC2104、MR052/BC3033、台哥大
    -北宜/CB2000、MA009等，金額分別為9,640元、1,493元、7
    ,506 元、5,330元、8,724元、5,254元，及工程重複扣款37
    ,800 元，總計75,747元部分，被告應為給付之事實，為兩
    造所不爭，堪信為真實。
四、原告主張，除上述被告不爭部分外，尚有如附表請求金額欄
    所示之工程款及片面扣款，合計1,590,679元，被告應為給
    付，且經兩造於91年10月17日召開會議確認無訛等情，固據
    其提出會議紀錄及附件等件為證，惟已為被告所否認，並以
    前揭情詞置辯。茲就被告是否於前開會議確認給付金額，及
    被告爭執如附表所示工程項目及扣款金額等分述如下：
（一）原告主張，系爭工程等各項款項均由伊於完工後依實作實
      算計價請款，經被告審查後於91年10月17日會議確認對款
      結果，並由被告代表甲○○、詹良鵬與伊代表李茂男於會
      議紀錄具名確定，且被告亦就該等確認金額陸續給付70％
      之工程款，甚至部分工程連尾款30％均已付清，足見被告
      已承認該等應付金額云云，業據其提出會議紀錄及附件1
      至4為證（見本院卷第8-12頁）。惟查：
    1.雖前開會議紀錄記載「相關久玖視訊工程有限公司與本公
      司（指被告）對款結果如下：1.台固北一、北二部分計34
      件，金額及明細如附件1…」等語，然該會議紀錄第2項亦
      載有「最後結清金額，待下次會議雙方開會決定」之文字
      ，是自會議紀錄之文義，尚難認該對款結果即為被告確認
      或承認之金額。又證人即代表被告在會議紀錄簽名之副理
      甲○○亦證稱：「當天開會是針對原告施作的工程做一個
      澄清，這只是初審而已，他需要提出照片、竣工圖、測試
      報告等，才可以請款。」「（會議內容及其附件是否就是
      指當天對帳的結論？）這只是概算而已，是公司最初步的
      資料，需要原告提出如上所提的資料才可以請款，而且需
      要經過我們公司工程師的丈量。」等語（見本院卷第17
      6頁），而代表原告與會之證人李茂男則證稱：「（會議
      紀錄第2項的金額是否有確定？）這是伍先生告訴我們說
      因為註明財務部有問題，可能會扣我們一些錢或打個折扣
      後，一次付清。」等語（見本院卷第181頁），亦足認
      該會議紀錄並非被告確認應給付之金額。原告雖稱，該會
      議紀錄所載「最後結清金額，待下次開會決定」等語，係
      指部分項目因被告要求「折價」或主張「扣款」，且部分
      工程款已開立票據尚未到期，故就全部工程款最後結清金
      額，另待下次開會決定，惟就原告承攬施作完成之各項工
      程項目、金額均屬已依承攬價格實作實算計價並完成對款
      確認云云，惟若該次會議係為確認被告應給付之工程款，
      則如有工程折價或扣款之情形存在，何以未於該次會議中
      併為處理，以確認金額，反留待將來再行開會決定，益見
      被告於該次會議並未確認或承認原告請求金額。
    2.次查，系爭工程等之計價方式係依實測距離及數量結算或
      實做實算方式，乃原告於起訴狀所自承，而系爭工程等付
      款方式，亦按每月或工程進度支付相當比例之工程款，最
      後尾款於驗收完成時給付之，此觀之兩造間觀天下施工合
      約書、台固二期光纜、銅纜施作工程施工合約書（見本院
      卷第48頁、108頁）可明。是即便被告已給付相當比例
      之工程款，於工程完成驗收時，兩造仍須依實測距離及數
      量結算，並據以支付尾款，自不能以被告前已給付70 ％
      之工程款即認被告已確認原告得請求之金額，故原告以被
      告已支付會議紀錄所列金額70％之工程款，以證被告確認
      會議紀錄所列金額，洵不足採。
    3.原告復稱，伊早於91年10月前即已將系爭工程等依實作實
      算方式計價之請款單檢送被告，被告均未處理，迄於91年
      10月15日兩造就請款事宜召開會議歷時4小時，就原告請
      款事宜討論並作成結論為「待本公司（即被告）審查後訂
      於10月17日下午2時（即前開確認金額之會議）召開會議
      決定」，足證91年10月15日前伊早已將請款單送予被告，
      而同年月17日之會議係經被告含承辦工程師等人審查、核
      對、刪除後並歷經近三小時由兩造對款才得以完成對款結
      果，該同年月17日之會議紀錄確為被告確認金額之結果云
      云，並提出91年10月15日會議紀錄為證（見外放原證4）
      。但查，證人甲○○於本院證稱：「（〈提示原證4〉這
      些事項，10月17日之前是否有審查過？）工程的審查分很
      多部分，要經過初審、現場驗收，我們監工有去現場看過
      、核過，我們公司就會承認，原證4上所提出來的沒有經
      過我們審查的…。」等語（見本院卷第17 7頁），是91
      年10月15日兩造開會結果固決定留待被告審查後，再於同
      年月17日開會決定，惟因工程審查須經初審、現場驗收等
      ，兩造於同年月17日作成初步審查核對後，最後金額須再
      行開會決定，原告既不能證明兩造確於同年月17日之會議
      達成確認金額之合意，其僅以同年月15日前已將請款單檢
      送被告，並決定同年月17日開會決定一節，以證明被告於
      同年月17日之會議有確認或同意伊請款金額之事實，仍不
      足採。
    4.況查，依被告所提為原告所不爭之付款紀錄及支票明細所
      示（見本院卷第110-114頁），自91年10月至93年5、6
      月間，被告陸續分批給付工程款達2,439,748元，且各次
      給付數額均係帶有尾數之金額，設若被告於91年10月17日
      之會議已確認原告得請求之金額，衡情如其後為分期給付
      ，當應約定給付之期數，且亦無給付零星款項之理，足認
      被告辯稱，91年10月17日之會議僅係初審核對金額，未承
      認該等金額一節，尚屬可採。
（二）附表編號一「MR191」「MR267」部分：兩造已於本院言詞
      辯論期日同意被告應給付37,738元給付之（見本院卷第
      127頁）。
（三）附表編號二「MA009」及「NA313」部分：原告原請求金額
      分別為4,523元、3,047元，被告則抗辯，此部分原告未施
      工，應扣回前已領70％工程款8,444元、5,798元云云。嗣
      經兩造於本院言詞辯論期日協議，原告不再請求此部分款
      項，被告則不扣回原告已領之8,444元、5,798元（見本院
      卷第127頁）。
（四）附表編號三「MR242」、「FN0000000」、「NA305」、「M
      R191二次」「MR287二次」部分：原告請求之金額分別如
      附表請求金額欄所示，並據其提出請款單、日報表、照片
      影本為證（見外放原證8、9），惟已為被告所否認。經查
      ，該等請款單、日報表、照片等均未經被告簽認，尚不足
      為憑。原告雖以，兩造已於91年10月17日會議對款確認云
      云，然被告並未於該次會議確認原告得請求之金額，已如
      前所述，原告執此為主張，亦不足採。原告另稱，被告自
      承就本案工程之業主弘運科技股份有限公司（以下稱弘運
      公司）已經結案，工程款亦均由弘運公司給付完畢，如何
      能稱無法證明有施工？且其前呈送無報表之請款有8項，
      被告均已給付工程款云云。但原告並未舉證證明，被告承
      攬弘運公司之工程範圍與兩造間之承攬契約範圍相同，自
      不得以弘運公司已給付工程款予被告完畢，證明原告確有
      施作此部分工程。而被告前願給付8項無報表之工程款予
      原告，或因被告承認原告確有施作該部分工程，與被告否
      認原告有施作此部分工程，而須由原告負舉證責任，係屬
      二事，自不能據以認被告亦須給付「MR191二次」及「MR2
      87二次」之工程款。原告迄不能證明此部分工程施作之事
      實，其請求自無理由。
（五）附表編號四、四月及五月維運工程部分：原告請求之金額
      為791,192元，並主張，伊於91年即已檢附文件請款，並
      經被告公司員工廖福鏢、陳沛霖簽收（見外放原證10、11
      ），而證人甲○○亦自承這些都是竣工資料也是請款所需
      文件（見本院卷第178頁），嗣經兩造於91年10月17日
      會議對款確認無誤云云，已為被告否認兩造就此部分有承
      攬關係存在，原告自應負舉證之責。經查：
    1.被告對前開請款文件上由其公司人員廖福鏢、陳沛霖簽收
      一節，固不爭執，惟否認請款文件內容之真正。而被告公
      司人員簽收該等資料，僅係收受文件之表示，不能證明被
      告即承認該請款之內容。證人甲○○亦證稱：「（〈提示
      原證10、11〉這些照片及所有資料是否都是竣工資料，是
      否即是請款需附的？）這些都是竣工資料，也是請款所需
      文件，而且要經過審查。我們要到現場去看，工程師會簽
      名，物料部分，還要經過其他部門請料、用料的註明，是
      否符合。」「（〈提示原證1附表2卷第10頁四、五月的請
      款單）是否為維護、運作工程？）不是維運工程。」等語
      （見本院卷第178、179頁），均不足證兩造就此部分工
      程有承攬關係存在。且原告於92年5月16日發函被告催討
      本項工程款，其函主旨稱，申請丞宏工程款等語（見本院
      卷第40頁），則該工程究係被告所定作，抑或被告代理
      丞宏通訊工程股份有限公司（以下稱丞宏公司）所定作即
      非無疑。原告未舉證證明兩造就此部分工程有承攬關係存
      在，其請求被告應為給付即非有據。
    2.原告固主張，被告如未發包被告施作，其經理、工程師豈
      會於91年10月15日就此工程為審查，並於同年月17日就此
      請款為對款確認？又何以該公司工程師廖福鏢、陳沛霖會
      於91年7月簽收請款文件，更於其上註明「光碟無法開啟
      、圖尚未補齊」？但依證人甲○○證言所示，91年10月17
      17日會議，係就原告之請款金額作初步審查（見本院卷
      第176頁），是不能認為被告就該工程款已有承認，至被
      告公司人員廖福鏢、陳沛霖於91年7月簽收請款文件，亦
      僅能證明該等請款文件之交付，惟仍待被告審查確認，故
      不能以該等文件之簽收，即認被告已承認此部分有維運工
      程合約之存在。
    3.雖證人李茂男證稱，該部分工程係廖運珍、廖福鏢親自到
      公司請原告做的云云。然其自承，原告公司之請款、送資
      料均為伊處理，接工程是伊與其子（即原告法定代理人）
      一起接。是該證人與原告公司關係密切，證言是否真實已
      有可疑，且如確有承攬關係，則廖運珍、廖福鏢與原告就
      該工程之計價方式、工程內容究如何約定，均未見原告舉
      證已實其說，其主張即不可採。是此部分原告請求791,19
      2元，亦無足取。
（六）附表編號五GA1008、GA1005、GA1009部分：原告原請求金
      額分別如附表請求金額欄所示，嗣兩造於本院言詞辯論期
      日協議，此部分原告所餘30％之工程款GA1008為7308元、
      GA1005為23,231元、GA1009為18,956元（見本院卷第
      127頁）。原告就此部分請求，已據其提出請款單、日報
      表、DJ箱位置表為證（見外放原證12）。被告雖辯稱，依
      兩造合約第7條第4項第2款約定：「驗收時，彙整報表經
      送請甲方及業主簽核無誤…乙方（即原告）依照第9條規
      定辦理保固手續並繳交保固切結書後，甲方支付本次該區
      段工程款30%。」（見外放原證23），原告未能依該條款
      規定，配合辦理驗收程序，不能請領該尾款云云。但按，
      因條件成就而受不利益之當事人，如以不正當行為，阻其
      條件之成就者，視為條件已成就，民法第101條第1項定有
      明文。被告雖抗辯，原告不配合完驗，故不給付尾款云云
      ，並提出催告函為證（見本院卷第42頁）。但查，該信
      函內容係謂：「主旨：貴公司承作本公司發包東森電信大
      安捷運、喜萬年大樓…本公司要求貴公司派員修繕，貴公
      司卻屢次爽約…依貴我雙方合約，自即日起本公司將另行
      派工修繕，所需費用將由工程款內扣抵。」等語，查被告
      已就該函所述工程瑕疵，自行雇工修繕，並於原告前請70
      ％初驗款中扣除5萬元後，發給原告前開70％初驗款，有
      扣款明細表、發票等件為證（見外放原證13、14），並為
      被告所不爭。是被告既代為雇工修繕瑕疵部分，並自原告
      工程款中扣款5萬元，原告即已履行其瑕疵修補義務。而
      原告自91年7月間請款迄今，被告既未提出其他瑕疵抗辯
      ，又未證明已通知原告辦理完驗，而原告拒不配合等情，
      應認係可歸責被告之事由致付款條件無從成就，視為付款
      條件已經成就，原告請求此部分尾款分別為7,308元、23,
      231元、18,956元，應有理由。
（七）附表編號六、六區相片部分：原告請求8,000元，已據其
      提出請款單、日報表、照片影本為證（見外放原證15）。
      原告雖主張，其原告請款112,000元，嗣遭被告公司審查
      修改為89,000元（見本院卷第262頁），復於91年10月
      17日審查後又遭修改為8,000元云云，惟此更足證91年10
      月17日會議，並未得被告確認原告請求金額之結論。此部
      分原告未能證明兩造事先約定之報酬或合理之報酬為何，
      僅得以被告自認之金額24,000元（見本院卷第128頁）
      為原告得請求之金額。
（八）附表編號七待料部分：原告主張，因伊施作FN0000000工
      程，需為「線架」施工，惟被告並無該材料供伊施作，故
      原告乃依指示「待料」，而分別向第三人購買，且依被告
      指示由第三人開具買受人為被告關係企業丞宏公司之發票
      云云，並提出物料領退紀錄表、發票為證（見外放原證25
      、16），然為被告所否認。經查，該發票係開予丞宏公司
      ，非被告公司，而物料領退紀錄表則記載丞宏公司之領用
      數量，且無原告主張之稱線架領退紀錄，自無法證明代購
      料之事實。
（九）附表編號八「MA051京華城」部分：原告原請求24,448元
      ，並提出請款單、日報表、照片影本為證（見外放原證17
      ）。被告亦不否認原告此部分之施作，惟抗辯，依業主驗
      收核算工程數量只有260米，但原告所申報數量除260米外
      ，多報815米，此部分溢報工程數量應予扣除42,301元，
      並提出竣工計算表、弘運公司第38次請款明細為證（見本
      院卷第103、104頁）。嗣於本院言詞辯論期日協議，原
      告不再請求此部分金額，被告亦不主張扣回42,301元（見
      本院卷第128頁）。
（十）附表編號九觀天下工程部分：原告請求282,256元，被告
      固不爭執工程範圍及金額，惟辯以，因業主觀天下有線電
      視事業股份有限公司（以下稱觀天下公司）因故終止，依
      兩造合約第6條第4項第4款約定，並未經觀天下公司驗收
      ，付款條件仍未成就等語。惟按，因條件成就而受不利益
      之當事人，如以不正當行為，阻其條件之成就者，視為條
      件已成就，為民法第101條第1項所明定。被告雖稱，與業
      主觀天下公司因故終止云云，惟迄未舉證以實其說，而原
      告自91年7月請款迄今已3年有餘，被告遲不驗收系爭工程
      ，致付款條件無從成就，應視為付款條件已經成就，原告
      請求此部分尾款282,256元，應有理由。
（十一）扣款67,302元部分：被告抗辯該部分係因原告溢領物料
        未辦理繳回之扣款，原金額應為75,576元，伊實際於台
        固工程尾款中金額扣款金額為67,302元，並提出原告領
        退料紀錄為證（見本院卷第35至76頁）。惟原告主張
        ，依被告製作之總表觀之，伊未有領料紀錄卻有退料紀
        錄（183），致淨用量為（-183），可知被告所提之領
        退料記錄不完整，表上施工量為被告自行認定等語。被
        告雖稱該施工量係依據業主核給數量製作云云，然未能
        舉證證之，所辯即不可採。被告既不證明扣款事由之存
        在，其主張扣款67,302元並無理由，原告即得請求此部
        分工程款。
五、綜上，本件原告得請求之工程款為536,538元（75,747＋37,
    738＋7,308＋23,231＋18,956＋24,000＋282,256＋67,302
    ），從而，原告本於承攬契約法律關係請求被告給付536,53
    8元，及自起訴狀繕本送達翌日即93年11月25日起，至清償
    日止，按年息5％計算之利息，洵屬有據，應予准許，其餘
    超過部分，則無理由，應予駁回。
六、本判決原告勝訴部分，兩造均陳明願供擔保，請求宣告假執
    行及免為假執行，核均無不合，爰分別酌定相當之擔保金額
    ，予以准許。至原告敗訴部分，其假執行之聲請已因訴之駁
    回而失所附麗，應併其訴駁回之。
七、據上論結：本件原告之訴為一部有理由，一部無理由。依民
    事訴訟法第79條、第390條第2項、第392條第2項，判決如主
    文。
中    華    民    國    95    年    3    月    31    日
                  民事第一庭    法  官  詹文馨
以上正本係照原本作成
如對本判決上訴，須於判決送達後20日內向本院提出上訴狀
中    華    民    國    95    年    3     月   31    日
                                書記官  林玲華


司法院資訊處製作；財團法人民間司法改革基金會備份。
